臺灣高等法院民事裁定
109年度抗字第12號
抗  告  人  許家馨  
上列抗告人因與相對人陳楨易、陳楨岳、田協展、侯建峰間侵權
行為損害賠償事件，對於中華民國108年11月13日臺灣新北地方
法院108年度金字第35號所為裁定提起抗告，本院裁定如下： 
    主  文
原裁定關於駁回抗告人對相對人陳楨易、陳楨岳之訴，及該部分
假執行之聲請，均廢棄。
其餘抗告駁回。
抗告費用由相對人陳楨易、陳楨岳負擔二分之一，餘由抗告人負
擔。 
    理  由
一、按犯罪同時侵害國家社會及個人法益者，其被侵害之個人不
    失為因犯罪而直接受損害之人，得依刑事訴訟法第487條第1
     項規定，於刑事訴訟程序附帶提起民事訴訟，對於被告及
    依民法負賠償責任之人，請求回復其損害（最高法院90年度
    台抗字第333號裁定意旨參照）。又按「除法律另有規定者
    外，非銀行不得經營收受存款、受託經理信託資金、公眾財
    產或辦理國內外匯兌業務。」、「以借款、收受投資、使加
    入為股東或其他名義，向多數人或不特定之人收受款項或吸
    收資金，而約定或給付與本金顯不相當之紅利、利息、股息
    或其他報酬者，以收受存款論」、「違反第29條第1項規定
    者，處3年以上10年以下有期徒刑，得併科新臺幣1千萬元以
    上2億元以下罰金。其因犯罪獲取之財物或財產上利益達新
    臺幣一億元以上者，處7年以上有期徒刑，得併科新臺幣2 
    千5百萬元以上5億元以下罰金。」銀行法第29條、第29條之
    1、第125條第1項分別定有明文。上開規定之立法目的，除
    建立銀行特許制，以健全金融秩序外，更兼有杜絕未經許可
    之公司經營銀行業務，或藉合法之名掩飾非法吸金行為，旨
    在保障存款人權益，並保護善意第三人交易之安全。故倘若
    誤信非法吸金行為為合法，而交付財物予非法業者，並因此
    受有損害，屬於刑事犯罪之直接被害人，自得提起附帶民事
    訴訟（最高法院83年度台上字第684號、91年度台上字第122
    1號、95年度台上字第2382號判決、103年度台上字第19號裁
    定、103年度台上字第1198號判決、103年度台上字第1232號
    、105年度台上字第246號裁定意旨、本院暨所屬法院107年
    法律座談會民事類提案第11號研討結果參照）。又按刑事法
    院得依刑事訴訟法第504條第1項前段規定，以合議庭裁定將
    刑事附帶民事訴訟移送於該法院民事庭者，限於刑事訴訟為
    被告有罪宣告之判決。未經判決有罪部分，刑事庭若未經原
    告聲請，以裁定將附帶民事訴訟移送民事庭，民事庭應以原
    告之訴提起不當，從程序上裁定駁回（最高法院65年度第9
    次民庭總會決議參照）。 
二、抗告意旨略以：刑事訴訟法第487條第1項因犯罪而受損害之
    人並無區分直接或間接之人，相對人因違反銀行法第125條
    第1項等規定，經原法院以104年度金重訴字第1號、第8號、
    104年度金訴字第38號、105年度金訴字第3號、第8號、第24
    號、106年度金訴字第12號、107年度金訴字第20號刑事判決
    （下稱刑事判決）判處罪刑；伊因交付投資金額204萬元而
    受有損害，亦經刑事判決認定在案，顯係因犯罪而受損害之
    人，爰請求廢棄原裁定等語。
三、經查，相對人陳楨易、陳楨岳因共同非法吸收資金經營收受
    存款業務，經刑事判決認定相對人陳楨易、陳楨岳共同犯修
    正前銀行法第125條第1項後段之非法經營收受存款業務罪而
    判處罪刑，抗告人則為刑事判決附表一編號535之投資人，
    有上開刑事判決在卷可稽。抗告人於上開刑事訴訟程序提起
    本件刑事附帶民事訴訟，主張其因相對人陳楨易、陳楨岳上
    開犯罪行為，而交付投資款受有損害，依首揭說明，即屬因
    上開犯罪而直接受損害之人。則抗告人對相對人陳楨易、陳
    楨岳提起本件刑事附帶民事訴訟，請求相對人連帶賠償其損
    害，並未違反刑事訴訟法第487條第1項規定。原裁定認抗告
    人對相對人陳楨易、陳楨岳提起刑事附帶民事訴訟為不合法
    ，尚有未洽。抗告意旨指摘原裁定此部分不當，聲明廢棄，
    為有理由，爰將原裁定此部分予以廢棄，由原法院另為適法
    之處理。 
四、再查，相對人田協展、侯建峰固因幫助非法吸收資金經營收
    受存款業務，而經刑事判決認定相對人田協展幫助共同犯修
    正前銀行法第125條第1項後段之非法經營收受存款業務罪、
    相對人侯建峰幫助共同犯修正前銀行法第125條第1項前段之
    非法經營收受存款業務罪而判處罪刑，惟依刑事判決之記載
    （見刑事判決第20、94、95頁），相對人田協展、侯建峰收
    取款項之對象並不包含抗告人，亦即其等並未對抗告人為犯
    罪行為而受有罪之判決，抗告人對其等提起本件刑事附帶民
    事訴訟，復未聲請以裁定將附帶民事訴訟移送民事庭，原法
    院刑事庭依刑事訴訟法第504條第1 項前段規定，以104年度
    附民字第142號裁定將此部分刑事附帶民事訴訟移送於原法
    院民事庭，原裁定以抗告人對於相對人田協展、侯建峰之請
    求不合法，裁定駁回此部分訴訟及其假執行之聲請，理由雖
    有不同，結論則無二致，仍應予維持，抗告人指摘原裁定此
    部分不當，聲明廢棄，為無理由，應予駁回。
五、據上論結，本件抗告為一部有理由，一部無理由，爰裁定如
    主文。
中　　華　　民　　國　　109 　年　　1 　　月　　 31   日
                  民事第十三庭
                        審判長法  官  陳麗芬
                              法  官  邱蓮華
                              法  官  林純如
正本係照原本作成。
本裁定除以適用法規顯有錯誤為理由外，不得再抗告。如提起再
抗告，應於收受送達後10日內委任律師為代理人向本院提出再抗
告狀。並繳納再抗告費新臺幣１千元。
中　　華　　民　　國　　109 　年　　1 　　月　　31　　日
                              書記官  王靜怡